【裁判字號】    94,訴,1469
【裁判日期】    950317
【裁判案由】    殯葬管理條例
【裁判全文】
臺北高等行政法院判決
                                     94年度訴字第01469號
                              .
原      告  甲○○
被      告  臺北縣政府
代  表  人  乙○○（縣長）
訴訟代理人  丙○○
上列當事人間殯葬管理條例事件，原告不服內政部中華民國94年
3 月29日台內訴字第0940002688號訴願決定，提起行政訴訟，本
院判決如下：
    主      文
原告之訴駁回。
訴訟費用由原告負擔。
    事      實
原告未經申請許可於民國（下同）92年間擅自在臺北縣八里鄉○
○○段○道坑口小段1565地號都市計畫保護區土地上開挖整地設
置墳墓乙座，嗣經八里鄉公所稽查屬實，報請被告查處，被告認
為已違反殯葬管理條例第22條第1項規定，依同條例第56條第1項
規定，以93年9月30日北府民殯字第0930640272號函處原告新臺
幣（下同）3萬元罰鍰，並限原告應於94年3月31日前，將違規埋
葬之屍體，遷葬於合法公墓（於改正事項辦理完成後，通知被告
派員檢查）。原告不服，提起訴願，遭決定駁回，遂提起本件行
政訴訟，茲摘敘兩造訴辯意旨如次：
甲、原告方面：
壹、聲明：一、訴願決定及原處分均撤銷。
          二、訴訟費用由被告負擔。
貳、陳述：
一、原告之父洪寶銅前於90年10月7日因車禍傷及頸椎，導致四
    肢癱瘓，原告忙於照料不知殯葬管理條例於91年7月完成立
    法；嗣原告之父於92年1月3日逝世，同年1月24日出殯，原
    告依傳統習俗及先父遺願，將之葬於系爭土地，該地前亦為
    墳地。
二、殯葬管理條例第56條第1 項明文規定：「違反該法第22條第
    1項規定者，…限期改善」，(1)所謂「限期」，依照內政部
    92 年1月29日台內民字第0920002326號函釋：「則應在以給
    予處分相對人合理之改善時間為前提下，由處分衡酌實際狀
    況定之」，而依照台灣傳統習俗，屍體埋葬之後經過6年以
    上可以撿骨，應考量屍體完全腐化需時6年以上，故本件被
    告不應限期6個月內改善遷葬。(2)至於「改善」之方法，應
    符合行政程序法第7條規定「行政行為，應依下列原則為之
    ︰一、採取之方法應有助於目的之達成。二、有多種同樣能
    達成目的之方法時，應選擇對人民權益損害最少者。三、採
    取之方法所造成之損害不得與欲達成目的之利益顯失均衡。
    」之比例原則，例如協助相對人採行補辦申請手續等便民措
    施。被告要求原告限期6個月之內將尚未完全腐化之先人遺
    體挖出來重新埋葬，對往生者家屬而言，除違背「善良風俗
    」外，更是窒礙難行，本件行政處分，對原告造成之損害與
    欲達成目的之利益顯失均衡。故原處分違反行政程序法第7
    條所訂之比例原則及第111條第5款之「善良風俗」，應屬無
    效。
三、又被告逕於93年間訂定「臺北縣政府處理違規濫葬要點
     」，並依該要點第6 點「違規人…由被告依殯葬管理條例
     第56條第1 項規定裁處罰鍰新臺幣3 萬元整，並限期6 個
     月內改善遷葬完成…」規定，裁處原告罰鍰3 萬元，並限
     期6 個月內改善遷葬完成。惟該行政處分違法、逾越法令
     及權限之處，分陳如次：
（一）殯葬管理條例第56條第1 項明文規定：「違反該法第22
      條第1 項規定者，…限期改善」，所稱「限期改善」，依
      照主管機關內政部92年1 月29日台內民字第0920002326
      號函釋，則應在以給予處分相對人合理之改善時間為前提
      下，由處分機關衡酌實際狀況定之。被告於93年間訂定「
      臺北縣政府處理違規濫葬要點」，該要點第6點規定，一
      律「限期6個月內改善遷葬完成」，未能衡酌個案實際狀
      況，給予處分相對人合理之改善時間，實已超越「殯葬管
      理條例」第56條第1項規定，並逾越主管機關內政部上述
      釋示；準此，被告依據上述要點第6點所為之行政處分，
      應屬無效。
（二）本件事實發生於92年1 月間，「臺北縣政府處理違規濫葬
      要點」於93年間訂定，被告依據上述要點規定所為之行政
      處分，違反「法律不溯及既往原則」，應屬無效。
（三）又墳墓設置管理條例係殯葬管理條例的前身，依墳墓設置
      管理條例第24條規定：「經當地主管機關查明墳墓地點足
      以妨礙軍事設施、公共衛生、更新規劃、都市發展或其他
      公共利益者，應予遷葬。」本案並無上述足以妨礙軍事設
      施、公共衛生、更新規劃、都市發展或其他公共利益等情
      事。另依照台灣傳統習俗，屍體埋葬之後經過6年以上才
      可以撿骨，主要是考量屍體完全腐化需時6年以上。本件
      原告所為並無「墳墓設置管理條例」第24條所稱足以妨礙
      軍事設施、公共衛生、更新規劃、都市發展或其他公共利
      益等應予遷葬之情事。墳墓設置管理條例為殯葬管理條例
      前身，本件行政處分應考量相關法令規定。又墳墓設置管
      理條例之限期於3 個月內遷葬，而殯葬管理條例第56條僅
      規定「限期改善」並無「限期遷葬」之規定，是前揭要點
      已逾殯葬管理條例第56條第1 項之規定，原處分應屬無效
      。
乙、被告方面：
壹、聲明：一、原告之訴駁回。
          二、訴訟費用由原告負擔。
貳、陳述：
一、原告於臺北縣八里鄉○○○段○道坑口小段1565地號非公墓
    範圍土地埋葬屍體，擅設「顯考洪公寶銅墓」（洪寶銅於92
    年1 月3 日逝世），已違反殯葬管理條例第22條第1 項：「
    埋葬屍體，應於公墓內為之。骨骸起掘後，應存放於骨灰（
    骸）存放設施或火化處理。」規定，而原告就此亦不否認。
    而本件臺北縣八里鄉○○○段○道坑口小段1565地號土地屬
    臺北縣林口特定區計畫「保護區」土地，其土地使用分區管
    制係按都市計畫法臺灣省施行細則第27、28條規定管制，揆
    諸上開細則並未容許都市計畫「保護區」土地使用為公墓用
    地。
二、殯葬管理條例第56條第1項所稱「限期改善」之期限，經內
    政部以91年11月26日台內民字第0910007841號函釋示「查本
    條例第3條第2項規定，對於違反本條例之殯葬設施、殯葬服
    務業及殯葬行為之處分，係屬直轄市、縣（市）之權責，故
    有關本條例第55條至第58條、第60條、第64條及第65條、第
    67 條所定『限期改善』之期限，請貴府以給予處分相對人
    合理之改善時間為前提下，衡酌實際狀況，本諸權責自行定
    之。」，被告據此針對違反上開規定之處理訂定「臺北縣政
    府處理違規濫葬要點」時，已考量民俗擇日習俗及尋找合法
    公墓或骨灰骸存放設施之期間，故於要點之第6點給予6個月
    之合理遷葬期限。
三、次按72年11月11日公布之墳墓設置管理條例業於第2 條規定
    ：「本條例所稱墳墓，包括公墓及私人墳墓。前項所稱公墓
    ，係指公立或私立供公眾營葬之公共設施；……」、第6 條
    規定：「設置公墓，應備具左列文件報請直轄市、縣（市）
    主管機關核准；……」、第26條規定：「設置墳墓違反本條
    例之規定者，應由當地主管機關會同有關機關制止之。其已
    埋葬之墳墓，除得令其補辦手續者外，應限期於3 個月內遷
    葬；逾期未遷葬者，處3 千元以上1 萬元以下之罰鍰。前項
    未遷葬之墳墓，由直轄市、縣（市）主管機關代為遷葬於公
    墓內，……」，揭示埋葬屍體應於公墓內為之，是埋葬屍體
    應於公墓內為之早於72年已有明確規範；此外，被告要求6
    個月將違規埋葬之屍體，遷葬於合法公墓，較上開規定：「
    限期於3個月內遷葬」更有利於原告。
四、另原告所稱依「墳墓設置管理條例」第24條規定：「經當地
    主管機關查明墳墓地點足以妨礙軍事設施、公共衛生、更新
    規劃、都市發展或其他公共利益者，應予遷葬。」，本案並
    無上述足以妨礙軍事設施、公共衛生、更新規劃、都市發展
    或其他公共利益等情事乙節，查本案行為時（92 年）係 違
    反殯葬管理條例之規定，並無已廢止之「墳墓設置管理條例
    」之適用。
五、至原告所稱本件事實發生於92年1 月間，被告處理違規濫葬
    要點於93年間訂定，被告依據上述要點規定所為之行政處分
    ，違反「法律不溯及既往原則」，應屬無效乙節。按被告為
    處理本縣轄內違規濫葬案件，針對違規濫葬案件之查報、處
    理及後續相關程序之進行，依殯葬管理條例相關規定及實際
    執行情形，於93年2 月26日訂定「臺北縣政府處理違規濫葬
    要點」以為遵循之準據；另現行殯葬管理條例係於91年7 月
    19日公布施行，本件八里鄉公所查報時間為93年5 月，被告
    依違反殯葬管理條例所為之裁處，並無違反「法律不溯及既
    往原則」。
    理      由
一、本件被告代表人於訴訟進行中由林錫耀變更為乙○○，茲經
    被告現任代表人乙○○依法具狀向本院聲明承受訴訟，經核
    尚無不合，應予准許。
二、按「埋葬屍體，應於公墓內為之。」、「違反第22條第1 項
    規定者，除處新臺幣3 萬元以上10萬元以下罰鍰外，並限期
    改善，屆期仍未改善者，得按日連續處罰；必要時，由直轄
    市、縣（市）主管機關起掘火化後為適當之處理，其所需費
    用，向墓地經營人、營葬者或墓主徵收之。」為殯葬管理條
    例第22條第1項、第56條第1項所明定。經查，本件原告未經
    申請許可，於92年間擅自在臺北縣八里鄉○○○段○道坑口
    小段1565地號都市計畫保護區土地上開挖整地設置墳墓乙座
    等情，為原告所不爭執，且有現場勘查照片、臺北縣八里鄉
    都市計畫土地使用分區證明書等件在卷足憑，堪信為真實。
    次查，本件系爭設置墳墓之土地位於都市計畫保護區內，而
    都市計畫保護區係為國土保安、水土保持、維護天然資源及
    保護生態功能而劃定，不得砍伐竹木、破壞地形或改變地貌
    、採取土石、或為其他經內政部認為應行禁止之事項（如濫
    葬），則經都市計畫法臺灣省施行細則第27條、第28條揭示
    甚明，原告於系爭土地開挖整地設置墳墓乙座，已悖於該區
    限制使用之目的，猶稱其設墓之舉，並無妨礙軍事設施、公
    共衛生、更新規劃、都市發展或其他公共利益之情事云云，
    要無足採。從而，本件被告既有違反殯葬管理條例第22條第
    1 項情事，則被告依同法第第56條第1項規定對原告為裁處
    罰鍰3萬元，並限其於94年3月31日前，將違規埋葬之屍體，
    遷葬於合法公墓之處分，於法即無不合。
三、至於原告主張：依照台灣傳統習俗，屍體埋葬之後經過6 年
    以上可以撿骨，屍體完全腐化需時6 年以上，被告限期6 個
    月命原告改善遷葬，違反行政程序法第7 條之比例原則及第
    111 條第5 款之善良風俗，窒礙難行，應屬無效。殯葬管理
    條例第56條第1項明文規定「限期改善」並無「限期遷葬」
    之規定，被告於93年間訂定「臺北縣政府處理違規濫葬要點
    」，該要點第6點一律「限期6個月內改善遷葬完成」，已超
    越殯葬管理條例第56條第1項規定，並逾越主管機關內政部
    92年1月29日台內民字第0920002326號函釋，被告依據上述
    要點第6點所為之行政處分，應屬無效云云，則為被告所否
    認，而查：
（一）本件被告於93年間制定之「臺北縣政府處理違規濫葬要點
      」第6點固記載：「違規人陳述意見有理由者，轉請鄉（鎮
      、市）公所查明事實，撤銷原查報或檢附新事證提出說明
      。違規人陳述意見無理由或逾期未提出者，由本府依殯葬
      管理條例第56條第1項規定裁處罰鍰新臺幣3萬元整，並限
      期六個月內改善遷葬完成…」等語，惟此要點所定罰鍰額
      度並未逾殯葬管理條例第56條第1項規定之罰鍰額度。至
      殯葬管理條例第56條第1項所定「限期改善」部分，有關
      「期限」、「改善措施」如何認定，則屬被告之權責（殯
      葬管理條例第3條、卷附內政部以91年11月26日台內民字
      第0910007841號函參照），從而，被告為處理臺北縣轄內
      違規濫葬案件之查報、裁罰事宜訂定臺北縣政府處理違規
      濫葬要點，俾便所屬公務員行使職權遵循，其既未增加前
      開法律所無之限制或負擔，被告自得援用。而被告審酌違
      規濫葬者遷葬以改善濫葬事實時，有關民俗擇日習俗及尋
      找合法公墓或骨灰骸存放設施之期間，認原告辦理遷葬事
      宜以6個月為合理期間，尚無不當，要難認有違反比例原
      則，另與內政部92年1月29日台內民字第0920002326號函
      釋「…應在以給予處分相對人合理之改善時間為前提下，
      由處分衡酌實際狀況定之」意旨亦無扞格。至於濫葬事實
      遭查獲應行遷葬時，死者屍骨或尚未能腐化完全一節，乃
      行為人於濫葬之初即可預見，被告依法命行為人6個月內
      改善遷葬，自無違反善良風俗之可言。是本件原告主張原
      處分命原告於6個月內改善遷葬，有違內政部92年1月29日
      台內民字第0920002326號函釋、比例原則、善良風俗云云
      ，並無可採。
（二）至於殯葬管理條例第56條第1 項雖僅稱「限期改善」，並
      無「限期遷葬」字語，惟於非公墓內埋葬屍體，其改善方
      法，本指排除濫葬違法事實以回復原狀之措施而言，然去
      除於非公墓土地濫葬之事實，如非遷葬實無法達成排除違
      法狀態回復原狀之目的，是殯葬管理條例第56條第1項雖
      未使用「限期遷葬」字語，然其意旨則無二致，是原告主
      張被告所訂「臺北縣政府處理違規濫葬要點」第6點超越
      殯葬管理條例第56條第1項規定，該行政處分，應屬無效
      云云，並無可採，
（三）又本件原處分係被告依91年公布施行之殯葬管理條例第56
      條第1項規定所為，非依「臺北縣政府處理違規濫葬要點
      」而為，是原告稱原處分有違法律不溯及既往原則云云，
      應屬誤會。
四、綜上所述，原處分並無違誤，訴願決定予以維持，亦無不合
    ，原告仍執前詞訴請撤銷，為無理由，應予駁回。
五、本件因事證已臻明確，兩造其餘攻擊防禦方法，經核與判決
    之結果不生影響，無庸逐一論述，併予敘明。
六、據上論結，本件原告之訴為無理由，爰依行政訴訟法第98條
    第3 項前段，判決如主文。
中    華    民    國    95    年    3     月    17    日
                    第六庭審判長法  官  林樹埔
                                法  官  許瑞助
                                法  官  曹瑞卿
上為正本係照原本作成。
如不服本判決，應於送達後20日內向本院提出上訴狀並表明上訴
理由，如於本判決宣示後送達前提起上訴者，應於判決送達後20
日內補提上訴理由書（須按他造人數附繕本）。
中    華    民    國    95    年    3     月    17    日
                                書記官  姚國華


司法院資訊處製作；財團法人民間司法改革基金會備份。
